【裁判字號】    99,上易,1351
【裁判日期】    991206
【裁判案由】    恐嚇取財等
【裁判全文】
臺灣高等法院臺中分院刑事判決        99年度上易字第1351號
上  訴  人
即  被  告  簡忠泰
上列上訴人因恐嚇取財等案件，不服臺灣苗栗地方法院99年度易
字第570號中華民國99年8月18日第一審判決（起訴案號：臺灣苗
栗地方法院檢察署99年度偵緝字第135號），提起上訴，本院判
決如下：
    主    文
原判決撤銷。
簡忠泰共同犯侵入住宅罪，累犯，處有期徒刑月；又共同犯恐
嚇取財罪，累犯，處有期徒刑柒月。應執行有期徒刑捌月。
    犯罪事實
一、簡忠泰於民國96年間犯幫助恐嚇取財罪，經臺灣桃園地方法
    院以97年度桃簡字第1673號判決判處有期徒刑4月，經減刑
    為有期徒刑2月確定在案，於97年11月12日易科罰金執行完
    畢。詎其猶不知悔改，緣因其兄簡竑綻（其涉犯恐嚇取財等
    犯行，經臺灣苗栗地方法院另案判決確定）與王楊清香之女
    王唯安原為男女朋友關係，而王唯安積欠簡竑綻近千萬元之
    債務均未償還，且移居日本，簡竑綻追索無門。簡忠泰、簡
    竑綻明知王楊清香並無為王唯安清償債務之義務，且王楊清
    香為70餘歲之獨居老人，竟共同基於侵入住宅及意圖為自己
    不法所有之恐嚇取財犯意聯絡，先由簡竑綻購買、攜帶防狼
    噴霧劑及電擊棒（均未扣案，均已丟棄），復於98年4月18
    日下午2時許，未經王楊清香之同意，尾隨王楊清香進入苗
    栗縣通霄鎮○○路166號住處，簡竑綻並隨即將該處鐵門關
    下，以防止王楊清香離開。其後簡竑綻遂要求王楊清香代王
    唯安償還債務，遭其拒絕，簡竑綻即使用防狼噴霧劑噴王楊
    清香身體、頭部及使用電擊棒電擊其身體，致王楊清香受有
    雙眼結膜炎、臉部及頸部輕度接觸性皮膚炎之傷害，王楊清
    香因而呼叫救命，且躲在桌下，而簡忠泰、簡竑綻見狀，仍
    不罷手離開，簡竑綻並持續以電擊棒電擊王楊清香身體，嗣
    王楊清香從桌下爬出後，簡竑綻便要求其簽立本票，王楊清
    香因一人在家，呼救無門而心生恐懼，在簡忠泰、簡竑綻脅
    迫下，不得已而簽立面額均為新臺幣（下同）50萬元、受款
    人為簡忠泰之本票30張，合計1,500萬元，作為償還王唯安
    所積欠債務之用。簡竑綻並留下其所有之國泰世華銀行0000
    00000000號帳戶資料及聯絡電話予王楊清香，作為日後聯絡
    及兌現本票金錢匯款之用，離去時簡竑綻與簡忠泰並均恫稱
    ：如果不如期匯錢，你兩個兒子會拿錢買你的命，且會對其
    家人不利等語，直到同日下午4時許始離開。
二、案經王楊清香訴由苗栗縣警察局通霄分局報請臺灣苗栗地方
    法院檢察署檢察官偵查起訴。
    理    由
一、證據能力之說明：
（一）按刑事被告之詰問權，係指訴訟上被告有在審判庭盤詰證
      人之權利；偵查中檢察官訊問證人，旨在蒐集被告犯罪證
      據，以確認被告嫌疑之有無及內容，與審判中透過當事人
      之攻防，經由詰問程序調查證人以認定事實之性質及目的
      有別。偵查中辯護人僅有在場權及陳述意見權，此觀之刑
      事訴訟法第245條第2項前段之規定甚明，檢察官訊問證人
      並無必須傳喚被告使其得以在場之規定，同法第248條第1
      項前段雖規定「如被告在場者，被告得親自詰問」，亦僅
      賦予該在場被告於檢察官訊問證人時得親自詰問證人之機
      會而已，被告如不在場，殊難期有親自詰問之可能。此項
      未經被告詰問之被告以外之人於偵查中向檢察官所為之陳
      述，依刑事訴訟法第159條第1項、第159條之1第2項之規
      定，除顯有不可信之例外情況外，原則上為「法律規定得
      為證據」之傳聞例外，依其文義解釋及立法理由之說明，
      並無限縮於檢察官在偵查中訊問證人之程序，應已給予被
      告或其辯護人對該證人行使反對詰問權者，始有證據能力
      之可言。為保障被告之反對詰問權，並與現行法對傳聞例
      外所建構之證據容許範圍求其平衡，證人在偵查中雖未經
      被告之詰問，倘被告於審判中已經對該證人當庭及先前之
      陳述進行詰問，即已賦予被告對該證人詰問之機會，則該
      證人於偵查中之陳述即屬完足調查之證據，而得作為判斷
      之依據，此有最高法院97年度臺上字第405號判決意旨可
      參。是依上開說明可知，在偵查中訊問證人，被告或其辯
      護人對該證人雖未行使反對詰問權，依刑事訴訟法第159
      條之1第2項之規定，原則上屬於法律規定為有證據能力之
      傳聞證據，於例外顯有不可信之情況，始否定其得為證據
      ，亦即，得為證據之被告以外之人於偵查中向檢察官所為
      之陳述，因其陳述未經被告詰問，應認屬於未經合法調查
      之證據，但非為無證據能力（亦有最高法院96年度臺上字
      第4365號、96年度臺上字第3923號判決、97年臺上字第35
      6號判決意旨可參）。本案證人即告訴人王楊清香於偵查
      中之具結證述，上訴人即被告簡忠泰（下稱被告）並未釋
      明有何顯不可信之情況，且亦查無顯有不可信之情況，依
      上開之說明，具有證據能力，且另再經本院將上開證人筆
      錄提示予被告供其閱覽並告以要旨，則該證人王楊清香於
      偵查中之陳述即屬完足調查之證據，亦得作為判斷之依據
      。
（二）按刑事訴訟法第159條之4第2款所稱從事業務之人於業務
      上或通常業務過程所須製作之紀錄文書、證明文書，因係
      於通常業務過程不間斷、有規律而準確之記載，且大部分
      紀錄係完成於業務終了前後，無預見日後可能會被提供作
      為證據之偽造動機，其虛偽之可能性小，除非該等紀錄文
      書或證明文書有顯然不可信之情況，否則有承認其為證據
      之必要。醫院診斷證明書係病患就診或就醫，醫師就其診
      斷治療病患結果，所出具之證明書。醫師法第17條規定，
      醫師如無法令規定之理由，不得拒絕診斷書之交付。醫師
      係從事醫療業務之人，病患如純為查明病因並以接受治療
      為目的，而到醫療院所就醫診治，醫師於之診療過程中，
      對該病患所為醫療行為，於業務上出具之診斷書，屬於醫
      療業務上或通常醫療業務過程所製作之證明文書，自該當
      於上開條款所指之證明文書。本案下述所使用之證人王楊
      清香之通霄光田醫院98年4月18日診斷證明書1張，係屬從
      事業務之人於通常業務過程所為之紀錄文書，無偽造之動
      機，且查無其他顯然不可信之情況，依上揭條文規定，得
      作為證據。
（三）扣案由另案被告簡竑綻親筆書寫、內容為「簡竑綻、國泰
      世華銀行、00000000 0000、TEL：0000000000」之字條、
      另案被告簡竑綻要求證人王楊清香抄寫之內容為「本人王
      楊清香替王唯安清償積欠簡竑綻之壹仟伍佰萬元整共開立
      面額伍拾萬元整本票30張每月無條件支付特此聲明」之聲
      明書各1紙，為另案被告簡竑綻與被告犯恐嚇取財罪時所
      當場書寫之證物，均非屬供述證據而無傳聞法則之適用。
      且上開扣案之證物係由證人即被害人王楊清香於偵查程序
      提出而查扣（刑事訴訟法第133條），且亦與本案具有關
      聯性，復經本院於審理中踐行調查程序，當有證據能力。
二、認定犯罪事實之證據及理由：
    訊據被告固不否認有於98年4月18日下午2時許，與另案被告
    簡竑綻共同前往證人即被害人王楊清香位於苗栗縣通霄鎮○
    ○路166號住處，當場另案被告簡竑綻有說本票之受款人要
    簽發被告名義，被告有勉強同意，但是被告並未攜帶本票離
    開等事實，並矢口否認有何共同侵入住宅及恐嚇取財犯行，
    辯稱：因王楊清香之女王唯安施用詐術騙取其父親千萬餘元
    ，卻滯留日本逃避債務，至其父親一生辛苦積蓄付諸流水，
    晚年並因此居無定所，抑鬱終至病亡，因此當日其哥哥簡竑
    綻相招，其即答應隨同前往王楊清香住處，其僅意在促使王
    楊清香責令其女王唯安出面清償債務，並無施暴之意思，本
    案防狼噴霧劑、電擊棒並非其購買，其在場僅喝啤酒、看電
    視，並無任何侵入住宅及恐嚇取財犯行，簡竑綻才是事主云
    云。惟查：
（一）上開犯罪事實，業據證人即被害人王楊清香於偵查中證述
      綦詳（見98年度偵字第3071號卷第47至50頁），並有證人
      王楊清香之通霄光田醫院98年4月18日診斷證明書1張及另
      案被告簡竑綻親筆書寫、內容為「簡竑綻、國泰世華銀行
      、00000000 0000、TEL：0000000000」之字條、另案被告
      簡竑綻要求證人王楊清香抄寫之內容為「本人王楊清香替
      王唯安清償積欠簡竑綻之壹仟伍佰萬元整共開立面額伍拾
      萬元整本票30張每月無條件支付特此聲明」之聲明書各1
      紙在卷可稽（見98年度偵字第3071號卷第10、11、12頁）
      。證人王楊清香與被告素不相識，亦無任何怨隙，衡情證
      人王楊清香應無設詞攀誣，或虛構事實以陷害被告之理，
      況其於偵查中到庭具結作證，更係以刑事責任擔保其證言
      之真實性。故證人王楊清香前開證述內容，經核均與證物
      相符，尚無不可採信之處。
（二）證人即另案被告簡竑綻於原審審理時到庭具結證稱：其明
      知被害人王楊清香係70餘歲之獨居老人，且王楊清香並無
      清償她女兒王唯安債務之義務，要求王楊清香簽立本票，
      目的係為引誘王唯安出面處理債務，其為前往處理上開債
      務問題，為壯膽及排除他人阻擾，而要求被告簡忠泰共同
      前往處理，且由其先行購買、攜帶防狼噴霧劑及電擊棒前
      往，進入後隨即關上王楊清香上開住處的鐵門，要求王楊
      清香承受王唯安之1500萬元借款債務，其使用防狼噴霧劑
      噴王楊清香身體、頭部及使用電擊棒電擊其身體，致王楊
      清香受有雙眼結膜炎、臉部及頸部輕度接觸性皮膚炎之傷
      害，王楊清香因而呼叫救命，且躲在桌下，王楊清香隨後
      簽立本票30張及聲明書1紙，本票的受款人為簡忠泰，本
      票30張由證人簡竑綻帶走，聲明書則由王楊清香當場撕毀
      ，證人簡竑綻事後將王楊清香所簽立之本票30張及其所書
      寫的聲明書範本均燒毀等語（見原審卷第32至42頁）。證
      人簡竑綻與被告為兄弟關係，亦無任何怨隙，衡情證人簡
      竑綻應無設詞攀誣，或虛構事實以陷害被告之理，況其到
      庭具結作證，更係以刑事責任擔保其證言之真實性，故證
      人簡竑綻前開證述內容，經核亦與證人王楊清香所證相符
      ，且其本人所涉犯之恐嚇取財犯行，業經臺灣苗栗地方法
      院另案審理時認罪，而以簡式審判程序審理判處有期徒刑
      6月確定在案，此有該院98年度訴字第785號刑事判決1份
      附卷可證（見原審卷第20頁），故證人簡竑綻之上開證詞
      ，自堪信實。而由證人王楊清香、簡竑綻之證言可知，證
      人王楊清香簽立面額50萬元之本票30張，其受款人均為被
      告之名義，本案從被告陪同證人簡竑綻前往，並於證人簡
      竑綻關下鐵門、持防狼噴霧劑、電擊棒傷害證人王楊清香
      身體時，無反對、阻止之意思及動作，甚且於證人王楊清
      香簽立上開30張本票時，其受款人非為證人簡竑綻而係是
      被告名義等客觀情節觀之，足見被告與證人簡竑綻間有犯
      意聯絡及行為分擔甚明。
（三）綜上所述，被告辯稱其當日到證人王楊清香住處，係應另
      案被告簡竑綻要約前往喝啤酒、看電視一節，顯係事後卸
      責之詞，並無可採。況被告於原審審理時亦自承：其有跟
      證人王楊清香說「你欠錢不還的話，請你去跟我爸爸說」
      ，其去王楊清香住處，係為要王楊清香說明王唯安人在哪
      等語（見原審卷第17頁）。故本案被告與另案被告簡竑綻
      二人，應係共同基於侵入住宅及意圖為自己不法所有之恐
      嚇取財犯意聯絡，並先由另案被告簡竑綻購買、攜帶防狼
      噴霧劑及電擊棒，其二人復於98年4月18日下午2時許，未
      經證人王楊清香之同意，尾隨證人王楊清香進入苗栗縣通
      霄鎮○○路166號住處，且再以暴行恐嚇證人王楊清香簽
      立30張面額均為50萬元之本票，合計1,500萬元，受款人
      均為被告名義，之後並交付另案被告簡竑綻當場取走之事
      實，應堪認定。是本案事證明確，被告上開共同侵入住宅
      、恐嚇取財犯行，洵堪認定，應予以依法論科。
三、論罪科刑之理由：
（一）本案被告及另案被告簡竑綻明知告訴人王楊清香並無代其
      女王唯安清償債務之義務，竟未經王楊清香之同意，擅自
      進入告訴人王楊清香住處，以噴灑防狼噴霧器、電擊棒電
      擊、恐嚇等強脅手段，迫使告訴人王楊清香因心生畏懼，
      進而簽立面額各為50萬元之本票30張，交予另案被告簡竑
      綻收執，被告與另案被告簡竑綻二人上開違法之恐嚇手段
      與目的間即未具有內在關連性，且所為亦不符合輕微原則
      、利益衡量原則等不具可非難性之情事，渠等所實施之恐
      嚇之手段，非但違法，且違背公共秩序及善良風俗，更逾
      越通常一般之人得以容忍之程度，誠難謂無為自己「不法
      所有」之意圖。核被告所為，係犯刑法第306條第1項之侵
      入住宅罪及同法第346條第1項之恐嚇取財罪。
（二）又按刑法第346條第1項所謂之恐嚇取財，係指以恐嚇之方
      法，迫使被害人將本人或第三人之物交付而言。而同法第
      302條第1項之罪所稱之非法方法，已包括強暴、脅迫或恐
      嚇等一切不法手段在內，且該罪既係以私行拘禁為其非法
      剝奪人行動自由之例示，在性質上自須被害人行動自由被
      剝奪已持續相當之時間，始足當之。因之，如行為人係基
      於恐嚇取財之單一犯罪目的，而以恐嚇之手段脅迫被害人
      將其本人或第三人之物交付，否則不讓離去。縱被害人於
      將其物交付之前，因畏懼不敢離去，致其行動自由僅遭受
      短瞬影響，並無持續相當時間遭受剝奪者。乃屬於上開恐
      嚇取財行為之當然結果，應僅論以刑法第346條第1項之罪
      ，無另成立刑法第302條第1項之罪之餘地（最高法院89年
      度臺上字第906號判決意旨參照）。又以強暴之手法為恐
      嚇取財時，若無傷害之故意，而於實施強暴行為之過程中
      ，致被害人受有傷害，乃實施強暴之當然結果，不另論傷
      害罪。查被告與另案被告簡竑綻自始即基於意圖為自己不
      法所有之恐嚇取財犯意，以證人王楊清香之女王唯安積欠
      債務為由，要脅證人王楊清香為其女王唯安清償債務，過
      程中另案被告簡竑綻固有以噴灑防狼噴霧器、電擊棒電擊
      之方式，致證人王楊清香受有雙眼結膜炎、臉部及頸部輕
      度接觸性皮膚炎之傷害，及將證人王楊清香住處鐵門拉下
      ，於證人王楊清香未簽發本票前不能離去，而證人王楊清
      香亦因此未能離開，致使其行動自由遭受影響，但被告與
      另案被告簡竑綻既自始即係基於恐嚇取財之單一犯罪目的
      ，非意在傷害或剝奪他人行動自由，所致證人王楊清香之
      傷害復非深重，堪認被告所為噴灑防狼噴霧器、持電擊棒
      電擊、將證人王楊清香住處鐵門拉下等舉措，均僅係被告
      與另案被告簡竑綻為達恐嚇取財之目的所為之強脅手段，
      難認其二人另有傷害或剝奪人行動自由之故意，則揆諸上
      開說明，此屬於上開恐嚇取財行為之當然結果，應不得對
      被告與另案被告簡竑綻再論以傷害或妨害自由罪，併予敘
      明。
（三）被告與另案被告簡竑綻間，就前開犯行具有犯意聯絡及行
      為分擔，均為共同正犯。
（四）被告前曾於96年間犯幫助恐嚇取財罪，經臺灣桃園地方法
      院以97年度桃簡字第1673號判決判處有期徒刑4月，經減
      刑為有期徒刑2月確定在案，於97年11月12日易科罰金執
      行完畢等情，有臺灣高等法院被告前案紀錄表1份在卷可
      查，其受有期徒刑執行完畢後，5年之內故意再犯本案有
      期徒刑以上刑之二罪，均為累犯，各應依刑法第47條第1
      項規定加重其刑。
（五）至於被告所犯上開2罪間，犯意各別，行為互殊，且觸犯
      構成要件相異之罪名，自應分論併罰。至公訴意旨雖認被
      告係基於單一恐嚇取財之目的，於為恐嚇取財行為時，同
      時觸犯侵入住宅罪，為想像競合犯，應依刑法第55條規定
      ，從一重之恐嚇取財罪處斷等語，惟公訴人於原審審理時
      ，業已陳述、論告本案起訴之事實，被告及另案被告簡竑
      綻二人所為，應係基於不同犯意之二個行為，自該當於刑
      法第306條第1項之侵入住宅罪及同法第346條第1項之恐嚇
      取財罪，上開2罪應分論併罰，附此敘明。
（六）原審以被告之罪證明確，予以論罪科刑，固非無見，惟(1)
      被告與另案被告簡竑綻就其二人所為之恐嚇取財犯行，包
      含有傷害或剝奪人行動自由等手段，檢察官就此業於起訴
      書中敘明，認屬於上開恐嚇取財行為之當然結果，然原審
      就此已於起訴書敘及並經其採相同認定之犯罪手段，究與
      恐嚇取財罪之法律罪數關係如何，竟無一語敘明，其法律
      適用即有不當。(2)被告於原審判決後，登報就上開行為向
      證人王楊清香道歉，證人王楊清香於本院審理期間，具狀
      表示：經其思考再三，決定原諒被告，以啟自新等語（見
      本院卷第25頁），原審就此對被告科刑有利之事項，未及
      審酌，原審之科刑即屬過重。被告上訴意旨否認犯行，雖
      無理由（詳如前述），惟原判決既有上開可議之處，即屬
      無可維持，自應由本院予以撤銷改判。
（七）爰審酌被告為60年6月10日出生之人，另案被告簡竑綻為
      50年5月12日出生之人，此有卷附之其二人年籍資料在卷
      可證，是被告及另案被告簡竑綻為上開犯行時，均為青壯
      之人，而證人王楊清香為21年10月6日出生之人，此有卷
      附之年籍資料附卷可稽，故光憑其兄弟二人之身材、體力
      ，無須攜帶任何武器即可任意制伏一個獨居老人；而被告
      亦明知證人王楊清香為70餘歲之獨居老人，竟仍與另案被
      告簡竑綻，事先準備好防狼噴霧劑及電擊棒，且由另案被
      告簡竑綻於持防狼噴霧劑噴證人王楊清香身體、頭部及使
      用電擊棒電擊其身體，致證人王楊清香受有雙眼結膜炎、
      臉部及頸部輕度接觸性皮膚炎等傷害，造成證人王楊清香
      不但受有身體上之損害，且證人王楊清香迄今於精神上亦
      受有巨大傷害，此可由證人王楊清香於偵查中到庭作證時
      ，於陳述到本案案發當時情形時，仍會因此犯行而有發抖
      、流淚等情緒反應（見98年度偵字第3071號卷第48頁），
      足以認定，被告與另案被告簡竑綻上開行為實無可取；被
      告與另案被告簡竑綻之上開犯行，不但登載於地方報紙，
      造成對社會治安不良影響，且亦造成社會一般民眾對於社
      區治安產生莫名恐懼，及衡酌其犯罪動機、目的、手段等
      一切情狀，分別量處如主文第二項所示之刑，並合併定其
      應執行之刑，以資儆懲。
（八）又被告雖登報就上開行為向證人王楊清香道歉，證人王楊
      清香具狀表示願意原諒被告等語，有如前述，然被告有5
      年以內曾因故意犯罪受有期徒刑以上刑之宣告之前科紀錄
      ，亦如上述，已不符刑法第74條第1項所定得以諭知緩刑
      之要件，併予敘明。
據上論斷，應依刑事訴訟法第第369條第1項前段、第364條、第
299條第1項前段，刑法第28條、第306條第1項、第346條第1項、
第47條第1項、第51條第5款，刑法施行法第1條之1第1項、第2項
前段，判決如主文。
本案經檢察官陳惠珠到庭執行職務。
中    華    民    國    99    年    12    月    6     日
            刑事第十二庭  審判長法  官  康  應  龍
                                法  官  黃  家  慧
                                法  官  楊  真  明
以上正本證明與原本無異。
不得上訴。
                                書記官  李  淑  芬
中    華    民    國    99    年    12    月    6     日
附錄本判決論罪科刑法條
中華民國刑法第306條第1項：
  無故侵入他人住宅、建築物或附連圍繞之土地或船艦者，處1
  年以下有期徒刑、拘役或3百元以下罰金。
中華民國刑法第346條第1項：
  意圖為自己或第三人不法之所有，以恐嚇使人將本人或第三人
  之物交付者，處6月以上5年以下有期徒刑，得併科1千元以下
  罰金。

司法院資訊處製作；財團法人民間司法改革基金會備份。
